臺灣桃園地方法院民事裁定
111年度消債更字第98號
聲  請  人  劉栩緋  

上列當事人因消費者債務清理事件聲請更生，本院裁定如下：
    主  文
一、債務人甲○○自民國一百一十一年七月二十九日下午四時起開
    始更生程序。
二、命司法事務官進行本件更生程序。
    理  由
一、按債務人不能清償債務或有不能清償之虞者，得依本條例所
    定更生或清算程序，清理其債務；債務人無擔保或無優先權
    之本金及利息債務總額未逾新臺幣（下同）1,200萬元者，
    於法院裁定開始清算程序或宣告破產前，得向法院聲請更生
    ，民國107年12月26日修正並公布施行之消費者債務清理條
    例（下稱消債條例）第3條、第42條第1項分別定有明文。次
    按債務人對於金融機構負債務者，在聲請更生或清算前，應
    向最大債權金融機構請求協商債務清償方案，或向其住、居
    所地之法院或鄉、鎮、市、區調解委員會聲請債務清理之調
    解；債務人為前項請求或聲請，應以書面為之，並提出財產
    及收入狀況說明書、債權人及債務人清冊，及按債權人之人
    數提出繕本或影本。協商或調解成立者，債務人不得聲請更
    生或清算。但因不可歸責於己之事由，致履行有困難者，不
    在此限；又自債務人提出協商請求之翌日起逾30日不開始協
    商，或自開始協商之翌日起逾90日協商不成立，債務人得逕
    向法院聲請更生或清算，復為消債條例第151條第1項、第2
    項、第7項及第153條所明定。再按法院開始更生程序之裁定
    ，應載明其年、月、日、時，並即時發生效力；法院裁定開
    始更生或清算程序後，得命司法事務官進行更生或清算程序
    ；必要時，得選任律師、會計師或其他適當之自然人或法人
    一人為監督人或管理人，消債條例第45條第1項、第16條第1
    項分別定有明文。
二、聲請意旨略以：聲請人即債務人甲○○前積欠金融機構債務無
    法清償，於110年5月間向最大債權銀行聲請消費者債務清理
    前置協商，並於110年5月31日簽立前置協商機制協議書，嗣
    聲請人無法負擔協商方案因而悔諾，又聲請人主張其無擔保
    或無優先權之債務總額為160萬5,760元，未逾1,200萬元，
    且未經法院裁定開始清算程序或宣告破產，爰聲請裁定准予
    更生等語。
三、經查：
　㈠本條例所稱消費者，指5年內未從事營業活動或從事小規模營
    業活動之自然人；前項小規模營業指營業額平均每月20萬元
    以下者，消債條例第2條第1、2項定有明文。又消債條例第2
    條第1項所稱5年內從事小規模營業活動，係指自聲請更生或
    清算前1日回溯5年內，有反覆從事銷售貨物、提供勞務或其
    他相類行為，以獲取代價之社會活動，依其5年內營業總額
    除以實際經營月數之計算結果，其平均營業額為每月20萬元
    以下者而言，例如：平均月營業額未逾20萬元之計程車司機
    、小商販等即屬之（參照辦理消費者債務清理事件應行注意
    事項第1點）。經查，參以聲請人勞工保險被保險人投保資
    料表及國稅局綜合所得稅各類所得資料清單，可知聲請人於
    聲請更生前，均投保在民間公司，且無從事小額營業活動，
    自得依消債條例聲請更生，合先敘明。
  ㈡關於前置協商部分：
  ⒈聲請人前因對金融機構負欠債務，曾於110年5月間向最大債
    權人聲請前置協商，並與凱基商業銀行股份有限公司達成分
    180期，利率7％，每月給付8,861元之還款方案，惟因聲請人
    嗣未遵期還款而毀諾等情，業據聲請人所提出財團法人金融
    聯合徵信中心信用報告書、前置協商機制協議書及凱基銀行
    之回函在卷可稽（見本院卷第35頁、第85至89頁、第109至1
    19頁），應可採信。是以，本院自應審究聲請人向本院聲請
    更生，是否有符合消債條例第151條第7項但書所列之不可歸
    責於己之事由，致履行有困難之情形，而聲請人毀諾是否具
    備不可歸責事由，則須綜合評判清償條件是否逾其收入扣除
    合理生活支出後之數額。
  ⒉按消債條例第151條第9項準用同條第7、8項之規定，消債條
    例施行前，債務人依消費金融協商機制與金融機構協商成立
    者，債務人不得聲請更生或清算，但因不可歸責於己之事由
    ，致履行有困難者，不在此限。換言之，經依消費金融協商
    機制協商成立，復任意悔諾，未依約履行者之債務人，不得
    聲請更生或清算。此「協商前置」之規定，旨在促使債務人
    以自主、迅速、經濟之程序清理債務，並維護誠信原則，避
    免消債程序之濫用。次按前開法律規定之「但因不可歸責於
    己之事由，致履行有困難者，不在此限」，其立法意旨係基
    於債務清償方案成立後，應由債務人誠實遵守信用履行協商
    還款條件，惟於例外情形下發生情事變更，在清償期間收入
    或收益不如預期，致該方案履行困難甚或履行不能，因不可
    歸責於己之事由，始能聲請更生或清算。此規範意旨在避免
    債務人任意毀諾已成立之協商，濫用更生或清算之裁判上債
    務清理程序。蓋以債務清償方案係經當事人行使程序選擇權
    所為之債務清理契約，債務人應受該成立之協議所拘束。債
    務人既已與金融機構協商成立，如認該協商方案履行有其他
    不適當情形，自仍應再循協商途徑謀求解決。又所謂不可歸
    責於己之事由並不以債務人「不可預見」為必要，消債條例
    第151條第7項但書規定情形，僅須於法院就更生或清算之聲
    請為裁判時存在即可，不以協商成立後始發生者為限，並與
    債務人於協商時能否預見無關。債務人於協商時縱未詳加思
    考、正確判斷，或可預見將來履行可能有重大困難，仍貿然
    簽約成立協商，亦不能據此即認其履行顯有重大困難係可歸
    責於債務人（司法院98年第1期民事業務研究會第24號司法
    院民事廳消費者債務清理條例法律問題研審小組意見參照）
    。
  ⒊又聲請人陳稱其前於110年5月間成立前置協商毀諾之原因，
    係因聲請人配偶突然失業，而無工作收入，家庭開銷全落在
    聲請人身上，而聲請人每月薪資約為2萬6,000元，扣除家中
    開銷後已無餘額，實無力繼續繳納該協商金額，於不得已之
    情形下，因而毀諾。是查，參以聲請人所提出前置協商機制
    協議書，聲請人每月需負擔還款金額為8,861元，另本院依
    職權調閱聲請人配偶之勞工保險投保資料所示，聲請人配偶
    於110年6月間，投保於敬鵬工業股份有限公司第二之二廠，
    並於110年9月8日退保，後111年2月始投保於萬達科技顧問
    有限公司，為部分工時。是聲請人配偶於110年間失業而無
    收入所得之情，堪屬可信。又參以凱基銀行所提出聲請人繳
    款資料，聲請人於110年6月起，均遵期繳款，直至110年11
    月10日繳款後，即未繳納任何款項，可知聲請人於配偶失業
    後，仍勉力還款，惟其配偶至111年2月間始再次投保，且僅
    有部分工時，應尚未有穩定工作而未有穩定之收入。衡諸聲
    請人確有扶養配偶之義務，考量其每月薪資所得約為2萬6,0
    00元，扣除其自身生活費用及負擔家庭支出後，確無法負擔
    每月還款金額，足見聲請人上述所稱，自有可能，可認聲請
    人應有收入減少，而無法繼續依前揭協商內容繼續履行之情
    形。故綜合上開說明，聲請人應係客觀上收入不足致不能履
    行原協商條件，之後亦無能力再要求回復協商條件，揆諸前
    開論述，自應屬不可歸責於己之事由，是聲請人主張因不可
    歸責於己之事由致履行顯有重大困難而毀諾等語，尚屬可信
    。
  ⒋綜上，聲請人前向最大債權銀行聲請前置協商，並與最大債
    權銀行成立協商方案，但其無法繼續履行既非可歸責於自己
    之事由所致，其聲請更生亦無濫用消費者債務清理程序之情
    事，則其聲請即合乎協商前置之程序要件。是本院自得斟酌
    聲請人所提出之資料及調查之證據，再綜合聲請人目前全部
    收支及財產狀況，評估是否已達不能維持最低生活條件，而
    有「不能清償債務或有不能清償之虞」之情形。
四、經查，本院於審理程序中，函請全體債權人陳報債權，最大
    債權人凱基商業銀行股份有限公司陳報其債權總額為80萬9,
    479元、中國信託商業銀行股份有限公司陳報其債權總額為6
    萬3,494元、第一商業銀行股份有限公司陳報其債權總額為4
    萬4,840元、國泰世華商業銀行股份有限公司陳報其債權總
    額為1萬7,357元、渣打國際商業銀行股份有限公司陳報其債
    權總額為7萬2,882元、裕融企業股份有限公司陳報其債權總
    額為58萬5,848元，總計聲請人已知悉之無擔保債權總額為1
    59萬3,900元，未逾1,200萬元，而聲請人前業已與最大債權
    銀行達成協商方案並毀諾，堪認聲請人本件之聲請已踐行前
    開法條之前置調解程序規定，本院自得逕行依聲請人所提之
    證據，審酌聲請人是否得進行更生程序。
五、次查，依聲請人所提出財產及收入狀況說明書、全國財產稅
    總歸戶財產查詢清單（參本院卷第9、31頁），顯示聲請人
    名下有101年出廠乃具財產價值之VOLKSWAGEN(福斯)汽車1輛
    ，此外並無其他財產。另收入來源部分，聲請人聲請更生前
    二年期間，係自109年3月30日起至111年3月29日止，故以10
    9年4月起至111年3月止之所得為計算。據聲請人所提出109
    年度綜合所得稅各類所得資料清單所示，聲請人於109年薪
    資所得總計為42萬4,942元，平均每月約為3萬5,412元，是
    於109年4月起至同年12月止，薪資所得總計為31萬8,708元(
    3萬5,412元×9月=31萬8,708元)。又110年1月起至同年8月止
    ，聲請人陳報其於星宇航空股份有限公司任職，據聲請人所
    提出兆豐銀行存摺明細表所示，聲請人於上開期間內薪資所
    得總計為18萬9,930元。另於110年9月起至111年3月止，聲
    請人陳報其係於聯禾科技中心有限公司任職，平均每月約為
    2萬6,500元，是認聲請人於110年9月起至111年3月止，薪資
    總額以18萬5,500元(2萬6,500元×7月=18萬5,500元)計算。
    是聲請人聲請更生前二年之所得收入總計為69萬4,138元（3
    1萬8,708元＋18萬9,930元＋18萬5,500元＝69萬4,138元）。另
    聲請更生後，聲請人陳報其係於聯禾科技中心有限公司任職
    ，平均每月約為2萬6,500元，認以每月2萬6,500元為聲請人
    聲請更生後每月可處分之所得收入計算。
六、另按「（第1項）債務人必要生活費用，以最近一年衛生福
    利部或直轄市政府所公告當地區每人每月最低生活費1.2倍
    定之。（第2項）受扶養者之必要生活費用，準用第1項規定
    計算基準數額，並依債務人依法應負擔扶養義務之比例認定
    之。（第3項）前二項情形，債務人釋明更生期間無須負擔
    必要生活費用一部或全部者，於該範圍內，不受最低數額限
    制；債務人證明確有必要支出者，不受最高數額及應負擔比
    例之限制」，此為消債條例第64條之2所明定。是查，聲請
    人主張其每月必要生活支出為手機費799元、餐費7,500元、
    生活雜支費用2,000元、家中水電瓦斯電話費等家用3,000元
    、加油費900元及醫療保險2,161元，總計1萬6,360元，另有
    未成年子女之扶養費7,500元。衡諸衛生福利部所公布108年
    度之平均每人每月生活之最低生活費1萬4,578元之1.2倍為1
    萬7,493元、109、110、111年度之平均每人每月生活之最低
    生活費1萬5,281元之1.2倍為1萬8,337元。聲請人每月個人
    生活必要支出費用為1萬6,360元，未逾衛生福利部所公布桃
    園市每月最低生活費用，惟聲請人既已聲請更生，當應撙節
    支出，聲請人所列商業保險費部分，依我國現行社會保險制
    度，已設有全民健康保險制度，提供基本之醫療保障，聲請
    人目前既有負債、經濟狀況非佳，且聲請人名下並無身為要
    保人之保單，實無另行支出商業保險費之必要，是本院衡以
    聲請人現積欠之債務及債權人債權之確保，認聲請人該部分
    支出，非屬維持基本生活之必要支出，應予剔除。其餘聲請
    人所列項目及金額皆屬合理且必要，予以列計。故應認聲請
    人每月生活必要支出費用為1萬4,199元（手機費799元＋餐費
    7,500元＋生活雜支費用2,000元＋家中水電瓦斯電話費等家用
    3,000元＋加油費900元＝1萬4,199元），是認聲請人每月必要
    支出之費用仍應以1萬4,199元計算。另未成年子女扶養費部
    分，本院衡以一般情形，未成年人日常生活較為單純，其支
    出應較成年人為低，且多依附父母生活，爰依上開109年度
    桃園市每人每月最低生活費1.2倍之7成為標準計算，則為1
    萬2,836元（1萬8,337元×70％＝1萬2,836元）為適當，又聲請
    人應與其配偶共同分擔未成年子女之扶養費用，是認聲請人
    每月未成年子女扶養費應為6,418元（12,836元/2人＝6,418
    元），故認未成年子女之扶養費6,418元部分，為有理由，
    予以列計，逾此部分，不予列計。是認聲請人每月必要支出
    之生活費用為2萬617元（1萬4,199元＋6,418元＝2萬617元）
    。
七、從而，聲請人以上開收入扣除必要支出後，每月應有餘額5,
    8 83元（2萬6,500元－2萬617元＝5,883 元）可供清償債務，
    聲請人現年34歲（77年出生），距勞工強制退休年齡（65歲
    ）尚約31年，審酌聲請人目前之收支狀況，至其退休時止，
    雖非顯無法清償聲請人前揭所負之債務總額，惟考量聲請人
    所積欠債務之利息及違約金仍在增加中等情況，堪認聲請人
    之收入及財產狀況，有藉助更生制度調整其與債權人間權利
    義務關係之必要，自應許聲請人得藉由更生程序清理債務。
八、綜上所述，聲請人係消費者，已達不能清償債務之程度，經
    消費者債務清理調解不成立，而查無消債條例第6 條第3 項
    、第8 條或第46條各款所定應駁回更生聲請之事由，則其聲
    請，應屬有據，爰裁定准許，並依同條例第16條第1 項規定
    ，命司法事務官進行更生程序如主文。
九、本院裁定准許開始更生程序，俾使聲請人得以重建經濟生活
    ，惟本裁定不生使債務消滅之效力，須聲請人於更生程序中
    與債權人協定更生方案，並持續履行完畢後，始能依消債條
    例第73條之規定使全部債務均視為消滅，附此敘明。　　

中　　華　　民　　國　　111 　年　　7 　　月　　29　　日
              民事第三庭      法　官　林靜梅
以上正本係照原本作成。
本裁定不得抗告。
本裁定業已於111年7月29日下午4時整公告。
中　　華　　民　　國　　111 　年　　7 　　月　　29　　日
  　                          書記官　劉寶霞